【裁判字號】    89,重訴,22
【裁判日期】    891017
【裁判案由】    侵權行為損害賠償
【裁判全文】
臺灣高等法院臺南分院民事判決  八十九年度重訴字第二二號   Ｋ
      原      告  乙○○○○
      法定代理人  甲  ○  ○
      訴訟代理人  蔡  進  欽  律師
                  楊  清  安  律師
                  蘇  正  信  律師
                  蔡  弘  琳  律師
      被      告  丁      ○  .
                              （現另案在台灣台中女子監獄執行中）
                  丙  ○  ○  .
右當事人間請求侵權行為損害賠償事件，經原告提起刑事附帶民事訴訟後，由本院刑
事庭移送前來（八十八年度重附民字第二四三號），本院判決如左：
      主      文
被告應連帶給付原告新台幣肆仟貳佰捌拾萬元及如附表二所示之利息。
訴訟費用由被告連帶負擔。
本判決所命給付，於原告以新台幣壹仟肆佰萬元為被告供擔保後，得假執行。但被告
丁○如於假執行程序實施前，以新台幣肆仟貳佰捌拾萬元為原告預供擔保後，得免為
假執行。
      事      實
甲、原告方面：
  一、聲明：求為判決除供擔保金額外，如主文所示。
  二、陳述：
    １、被告丁○、丙○○二人共謀連續自民國八十四年十一月二十日起至同年十二
        月二十二日止，由丁○利用保管原告乙○○○○定期存單及存摺之機會，擅
        自以辦理質借或轉帳之方式，合計侵占原告所有之存款計新台幣（以下同）
        五千三百八十萬元，嗣被告丙○○僅於民國八十五年五月一日還款一千一百
        萬元，尚欠四千二百八十萬元未償，刑事部分，被告等犯行業經檢察官提起
        公訴，並經判決有罪確定，依法其二人自應依共同侵權行為之法律關係負連
        帶損害賠償責任。
    ２、按清償人對於一人負擔數宗債務，而其給付之種類相同者，如清償人所提出
        之給付，不足清償全部債額時，清償人亦未為指定抵充時，應依先到期之債
        務儘先抵充；債務均已屆清償期者，以債務人因清償而獲益最多者，儘先抵
        充，民法第三百二十一條及第三百二十二條分別定有明文。準此，被告丙○
        ○清償一千一百萬元部分，依清償抵充之次序即侵占日期之先後，應分別抵
        充如附表一編號３號中之六百萬元、附表一編號４號中之四百萬元及附表一
        編號號中之一百萬元。
    ３、附表所示之定期存單屆期固均已清償，惟係質借銀行於屆期後將定期存單款
        直接扣抵取償，尚非被告二人所清償，此由被告丙○○於鈞院審理時亦自承
        尚欠四千二百八十萬元未還等語即知。
  三、證據：提出台南縣政府寺廟登記証影本一紙、台南縣六甲鄉乙○○○○寺廟變
      動登記表影本一紙、台灣中小企業銀行利息收據影本二紙、存提款明細表影本
      一紙等為証。
乙、被告丁○方面：
  一、聲明：求為判決原告之訴及其假執行之聲請均駁回，如受不利之判決，並願供
      擔保，請求准予宣告免為假執行。
  二、陳述：伊並未侵占原告乙○○○○之款項，伊因無錢可借丙○○，乃向乙○○
      ○○轉借，詎丙○○生意失敗而未還錢，另住持亦知悉系爭款項係丙○○借的
      及伊並未向丙○○收受十五萬元款項，伊係冤枉的。
丙、被告丙○○方面：
    被告丙○○未於言詞辯論期日到場，惟據其於準備程序期日中陳稱：
  一、聲明：求為判決駁回原告之訴。
  二、陳述：系爭款項係伊向丁○借的，共借五千三百八十萬元，伊已償還其中一千
      一百萬元，現尚欠四千二百八十萬元未還。
丁、本院依職權調閱本院八十七年度上訴字第九六九號刑事案件及台灣台南地方法院
    八十六年度訴字第七二一號刑事案件全部卷宗。
      理      由
一、被告丙○○經合法通知，未於言詞辯論期日到場，核無民事訴訟法第三百八十六
    條所列各款情形，爰依原告之聲請，由其一造辯論而為判決；又原告於起訴時原
    請求「被告應連帶給付原告新台幣七千五百二十六萬元及自附表一所示侵占之日
    起至清償日止，按年息百分之五計算之利息」，嗣於本院審理時則請求「被告應
    連帶給付原告新台幣四千二百八十萬元及自附表二所示侵占之日起至清償日止，
    按年息百分之五計算之利息」，經核此乃減縮應受判決事項之聲明，依民事訴訟
    法第二百五十五條第一項第三款之規定，無庸經被告之同意，合先敘明。
二、本件原告起訴主張：被告丁○、丙○○二人共謀連續自民國八十四年十一月二十
    日起至同年十二月二十二日止，由丁○利用保管原告乙○○○○定期存單及存摺
    之機會，擅自以辦理質借或轉帳之方式，合計侵占原告所有之存款計五千三百八
    十萬元，嗣被告丙○○僅於民國八十五年五月一日還款一千一百萬元，尚欠四千
    二百八十萬元迄未償還，刑事部分，被告二人所犯侵占犯行業經檢察官提起公訴
    ，爰依侵權行為損害賠償之法律關係，提起本件刑事附帶民事訴訟，求為判決如
    聲明所述。
三、被告丁○則以：伊並未侵占原告乙○○○○之款項，伊因無錢可借丙○○，乃向
    乙○○○○轉借，詎丙○○生意失敗而未還錢，另住持亦知悉系爭款項係丙○○
    借的及伊並未向丙○○收受十五萬元款項，伊係冤枉的等語，資為抗辯；另被告
    丙○○亦以：系爭款項係伊向丁○借的等語，資為抗辯。
四、經查：被告丁○於刑事案件中業已供稱「當日在蔡秀英善化住宅辦理移交時．．
    ．當場我即已坦承侵用巖內公益款五千三百八十萬元借予丙○○．．．」、「丙
    ○○曾於事後告知我，伊曾於八十五年五月一日還款一千一百萬元予乙○○○○
    ，以歸墊前我所侵用款項．．．」、「八十五年一月二十六日我移交時，內帳帳
    簿餘額為八千七百四十八萬八千零六十二元，外帳餘額為三千九百六十五萬七千
    四百四十四元，除了前述我所侵用借予丙○○五千三百八十萬元以還款承諾書代
    替外，．．．」、「．．．我願意對侵用該巖五千三百八十萬元借予丙○○之情
    事負責．．．」（以上見台南縣調查站八十五年十月二日筆錄）、「．．．因我
    當時挪用其中五千三百八十萬元，所以在移交時產生問題．．．」、「．．．農
    曆八十年四月八日，丙○○歸依在我門下，我賜予法名『林明華』，林某因生意
    上失敗急需現金週轉，曾先後私下向我調借現金支用，在我私人款項被借光後，
    林某仍一再跪拜懇求，我遂於八十四年六月間將我所經管乙○○○○之定期單到
    期款或未到期款以質押再借款方式將該巖公益收入款陸續以每次二百萬元至七百
    萬元不等交付於丙○○私用，累計至八十五年一月二十六日移交時共計挪用五千
    三百八十萬元借予丙○○私用」、「．．．事後林某曾利息約十五萬元直接交付
    予我．．．」、「（問：你前述挪用五千三百八十萬元借予丙○○，事先有無經
    過巖方或王其春之同意？）答：沒有，係我私自挪用借予林某使用，直到八十五
    年初王其春發現有異狀，清查我經管之帳目時，我始坦承告知予王其春等人」（
    以上見台南縣調查站八十五年八月三十日筆錄）、「．．．實際上該巖之內外帳
    收支自六十九年九月至八十五年元月二十六日我交出帳款前，均由我負責管理」
    （以上見台南縣調查站八十五年八月二十一日筆錄）等語綦詳，另被告丙○○於
    刑事案件中亦供稱「由於丁○在管理該巖公益款項期間，曾侵用其中五千三百八
    十萬元，私下借我買賣股票及償還債務，所以八十五年一月二十六日在蔡秀英善
    化鎮住宅辦理移交時，丁○以電話通知我到場，．．．」、「一千一百萬元係我
    在黃慶彬極力催討下，用於償還前揭丁○侵吞借予我之五千餘萬元」（以上見台
    南縣調查站八十五年九月三十日筆錄）、「．．．約於八十四年間我需錢從事生
    意，遂開口向師父丁○借錢，他係基於幫助我度難關，遂以該乙○○○○在台灣
    中小企銀學甲分行與善化分行定存單質押借款轉借給我，由我按月向該行繳交利
    息，前後共計十餘次，總共借得五千三百八十萬元」、「我在八十五年五月一日
    還給該巖一千一百萬元，目前尚欠四千二百八十萬元」（以上見台南縣調查站八
    十五年八月三十日筆錄）等語明確，即刑事同案被告黃慶彬於刑事案件中亦供稱
    「八十五年一月二十六日下午在蔡秀英善化鎮之住宅辦理移交，當時丁○當場承
    認有私自侵用該巖伊所經管之公益款項」等語（以上見台南縣調查站八十五年九
    月四日筆錄），此外參酌：、附表一編號１號至號所示之定期存單確係於附
    表一所示之侵占日期遭人質借如附表一編號１號至號所示之金額乙節，亦有台
    灣中小企業銀行學甲分行中華民國八十九年六月二十六日八九學甲字第０一五一
    ０號函及台灣中小企業銀行善化分行中華民國八十九年八月二十八日善化字第一
    九二八號函各一紙在卷可稽；另原告乙○○○○設於台灣中小企業銀行學甲分行
    帳號第00000000000號之帳戶確於附表一編號號至號所示之侵占
    日期遭人分別領取如附表一編號號至號所示之金額乙節，亦有台灣中小企業
    銀行學甲分行於中華民國八十九年六月二十六日以八九學甲字第０一五一０九號
    函檢送之存提款明細表影本一紙在卷可稽。、刑事同案被告王其春於刑事案件
    中亦供稱「．．．餘款丁○則向我坦承伊已侵用無力回吐．．．」等語（以上見
    台南縣調查站八十五年六月六日筆錄）。－－－等情，足証原告主張被告二人以
    共同之犯意先後於附表一所示之時間侵占伊所有之存款共五千三百八十萬元等語
    ，應非無據，另被告二人上開侵占犯行，經台灣台南地方法院檢察署檢察官提起
    公訴後，均經判決有罪確定乙節，亦有本院八十七年度上訴字第九六九號刑事判
    決一紙在卷可稽，並經本院依職權調閱上開刑事案件全部卷宗查明屬實，足証原
    告主張被告二人共同侵占伊所有之上開款項，因而致使伊受有損害等語，應堪信
    為真實。
五、按對於一人負擔數宗債務，而其給付之種類相同者，如清償人所提出之給付，不
    足清償全部債額時，由清償人於清償時，指定其應抵充之債務；清償人不為指定
    抵充時，應依先到期之債務儘先抵充，債務均已屆清償期者，以債務人因清償而
    獲益最多者，儘先抵充，民法第三百二十一條及第三百二十二條分別定有明文。
    經查：本件依前所述，被告丙○○既已清償系爭侵占款項中之一千一百萬元，且
    其復未指定應抵充之債務，則原告主張被告丙○○所清償之一千一百萬元，應依
    侵占日期之先後次序，分別抵充如附表一編號３號中之六百萬元、附表一編號４
    號中之四百萬元及附表一編號號中之一百萬元暨上開遭侵占之款項，經抵充後
    尚有四千二百八十萬元仍未獲清償等語，應屬有據。
六、次按因故意或過失，不法侵害他人之權利者，負損害賠償責任；又數人共同不法
    侵害他人之權利者，連帶負損害賠償責任；又因回復原狀而應給付金錢者，自損
    害發生時起，加給利息，民法第一百八十四條第一項前段、第一百八十五條第一
    項前段及第二百十三條第二項分別定有明文。本件依前所述，被告二人既因上開
    故意侵占之行為，致不法侵害及原告之權利，因而致使原告遭受存款四千二百八
    十萬元之損失，則原告本於侵權行為之法律關係，提起本件刑事附帶民事訴訟，
    請求被告二人應連帶給付原告四千二百八十萬元及自附表二所示侵占日期起至清
    償日止，按年息百分之五計算之利息，依法自屬有據，應予准許。另其陳明願供
    擔保請求准予宣告假執行及被告丁○陳明願供擔保請求准予宣告免為假執行部分
    ，經核亦無不合，爰分別酌定相當之擔保金額准許之。
七、本件事証已明確，兩造其餘攻擊、防禦方法及舉証，因與本判決判斷結果，不生
    影響，爰未逐一論述，併此敘明。
八、據上論結，本件原告之訴為有理由，爰依民事訴訟法第三百八十五條第一項前段
    、第三百九十條、第三百九十二條、第八十五條第二項，判決如主文。
中      華      民      國    八十九    年      十      月    十七      日
                                    臺灣高等法院臺南分院民事第二庭
                                        審判長法官  吳    志    誠
                                              法官  李    素    靖
                                              法官  李    文    賢
右為正本係照原本作成。
如對本判決上訴，須於判決送達後廿日內向本院提出上訴狀，未表明上訴理由者，應
於上訴後廿日內，向本院提出理由書。
中      華      民      國    八十九    年      十      月    十九      日
                                        法院書記官  邱    春    榮
附表一：
┌─┬──────┬─────┬──────┬──────────┬──┐
│編│            │定期存單號│定期存單面額│侵  占  情  形      │    │
│  │行 庫 名 稱 │碼或存款帳│（新台幣）  ├───┬──────┤備註│
│號│            │戶號碼    │            │日  期│金額(新台幣)│    │
├─┼──────┼─────┼──────┼───┼──────┼──┤
│１│台灣中小企業│００三七八│一百五十萬元│11.20.│質借一百五十│    │
│  │銀行善化分行│七七號存單│            │      │萬元        │    │
├─┼──────┼─────┼──────┼───┼──────┼──┤
│２│台灣中小企業│００三七九│一百五十萬元│11.20.│質借一百五十│    │
│  │銀行善化分行│０六號存單│            │      │萬元        │    │
├─┼──────┼─────┼──────┼───┼──────┼──┤
│３│台灣中小企業│０一二二三│一千五百二十│6.12.│質借六百萬元│抵充│
│  │銀行學甲分行│六四號存單│萬元        │      │            │六百│
│  │            │          │            │      │            │萬元│
├─┼──────┼─────┼──────┼───┼──────┼──┤
│４│台灣中小企業│０一二二三│一千五百二十│6.19.│質借四百萬元│抵充│
│  │銀行學甲分行│六四號存單│萬元        │      │            │四百│
│  │            │          │            │      │            │萬元│
├─┼──────┼─────┼──────┼───┼──────┼──┤
│５│台灣中小企業│０一二二三│一千五百二十│8.9.│質借三百萬元│    │
│  │銀行學甲分行│六四號存單│萬元        │      │            │    │
├─┼──────┼─────┼──────┼───┼──────┼──┤
│６│台灣中小企業│０一二二一│五百萬元    │8.4.│質借四百萬元│    │
│  │銀行學甲分行│一一號存單│            │      │            │    │
├─┼──────┼─────┼──────┼───┼──────┼──┤
│７│台灣中小企業│０一二二二│三百五十萬元│9.6.│質借二百萬元│    │
│  │銀行學甲分行│五一號存單│            │      │            │    │
├─┼──────┼─────┼──────┼───┼──────┼──┤
│８│台灣中小企業│０一二二二│七百一十二萬│9.20.│質借六百萬元│    │
│  │銀行學甲分行│八四號存單│元          │      │            │    │
├─┼──────┼─────┼──────┼───┼──────┼──┤
│９│台灣中小企業│０一二二一│三百六十六萬│10.13.│質借三百萬元│    │
│  │銀行學甲分行│九六號存單│元          │      │            │    │
├─┼──────┼─────┼──────┼───┼──────┼──┤
│１０│台灣中小企業│０二五０三│二千六百二十│11.10.│質借三百萬元│    │
│  │銀行學甲分行│三四號存單│八萬元      │      │            │    │
├─┼──────┼─────┼──────┼───┼──────┼──┤
││台灣中小企業│０二五０三│二千六百二十│11.10.│質借二百五十│    │
│  │銀行學甲分行│三四號存單│八萬元      │      │萬元        │    │
├─┼──────┼─────┼──────┼───┼──────┼──┤
││台灣中小企業│０二五０三│二千六百二十│11.10.│質借一百五十│    │
│  │銀行學甲分行│三四號存單│八萬元      │      │萬元        │    │
├─┼──────┼─────┼──────┼───┼──────┼──┤
││台灣中小企業│０二五０三│二千六百二十│12.5.│質借四百三十│    │
│  │銀行學甲分行│三四號存單│八萬元      │      │萬元        │    │
├─┼──────┼─────┼──────┼───┼──────┼──┤
││台灣中小企業│七０一六二│            │7.17.│領款三百六十│抵充│
│  │銀行學甲分行│五二六四八│            │      │萬元        │其中│
│  │            │九號帳戶  │            │      │            │一百│
│  │            │          │            │      │            │萬元│
├─┼──────┼─────┼──────┼───┼──────┼──┤
││台灣中小企業│七０一六二│            │8.17.│領款四百五十│    │
│  │銀行學甲分行│五二六四八│            │      │萬元        │    │
│  │            │九號帳戶  │            │      │            │    │
├─┼──────┼─────┼──────┼───┼──────┼──┤
││台灣中小企業│七０一六二│            │12.│領款三百四十│    │
│  │銀行學甲分行│五二六四八│            │      │萬元        │    │
│  │            │九號帳戶  │            │      │            │    │
├─┴──────┴─────┴──────┴───┴──────┴──┤
│共侵占五千三百八十萬元，嗣後僅清償一千一百萬元，經抵充編號３、４號二筆│
│金額及編號號部分金額一百萬元後，仍有四千二百八十萬元未獲清償。      │
└───────────────────────────────────┘
附表二：
┌──┬─────────┬──────────────┬───────┐
│編號│金  額（新台幣）  │  利  息（即自侵占之日起）  │備         註 │
├──┼─────────┼──────────────┼───────┤
│ １ │一百五十萬元      │自民國八十四年十一月二十日起│即附表一編號１│
│    │                  │至清償日止，按年息百分之五計│號所示之侵占款│
│    │                  │算之利息。                  │項。          │
├──┼─────────┼──────────────┼───────┤
│ ２ │一百五十萬元      │自民國八十四年十一月二十日起│即附表一編號２│
│    │                  │至清償日止，按年息百分之五計│號所示之侵占款│
│    │                  │算之利息。                  │項。          │
├──┼─────────┼──────────────┼───────┤
│ ３ │三百萬元          │自民國八十四年八月九日起至清│即附表一編號５│
│    │                  │償日止，按年息百分之五計算之│號所示之侵占款│
│    │                  │利息。                      │項。          │
├──┼─────────┼──────────────┼───────┤
│ ４ │四百萬元          │自民國八十四年八月四日起至清│即附表一編號６│
│    │                  │償日止，按年息百分之五計算之│號所示之侵占款│
│    │                  │利息。                      │項。          │
├──┼─────────┼──────────────┼───────┤
│ ５ │二百萬元          │自民國八十四年九月六日起至清│即附表一編號７│
│    │                  │償日止，按年息百分之五計算之│號所示之侵占款│
│    │                  │利息。                      │項。          │
├──┼─────────┼──────────────┼───────┤
│ ６ │六百萬元          │自民國八十四年九月二十日起至│即附表一編號８│
│    │                  │清償日止，按年息百分之五計算│號所示之侵占款│
│    │                  │之利息。                    │項。          │
├──┼─────────┼──────────────┼───────┤
│ ７ │三百萬元          │自民國八十四年十月十三日起至│即附表一編號９│
│    │                  │清償日止，按年息百分之五計算│號所示之侵占款│
│    │                  │之利息。                    │項。          │
├──┼─────────┼──────────────┼───────┤
│ ８ │三百萬元          │自民國八十四年十一月十日起至│即附表一編號１０│
│    │                  │清償日止，按年息百分之五計算│號所示之侵占款│
│    │                  │之利息。                    │項。          │
├──┼─────────┼──────────────┼───────┤
│ ９ │二百五十萬元      │自民國八十四年十一月十日起至│即附表一編號│
│    │                  │清償日止，按年息百分之五計算│號所示之侵占款│
│    │                  │之利息。                    │項。          │
├──┼─────────┼──────────────┼───────┤
│ １０ │一百五十萬元      │自民國八十四年十一月十日起至│即附表一編號│
│    │                  │清償日止，按年息百分之五計算│號所示之侵占款│
│    │                  │之利息。                    │項。          │
├──┼─────────┼──────────────┼───────┤
│  │四百三十萬元      │自民國八十四年十二月五日起至│即附表一編號│
│    │                  │清償日止，按年息百分之五計算│號所示之侵占款│
│    │                  │之利息。                    │項。          │
├──┼─────────┼──────────────┼───────┤
│  │二百六十萬元      │自民國八十四年七月十七日起至│即附表一編號│
│    │                  │清償日止，按年息百分之五計算│號所示之侵占款│
│    │                  │之利息。                    │項，其中二百六│
│    │                  │                            │十萬元。      │
├──┼─────────┼──────────────┼───────┤
│  │四百五十萬元      │自民國八十四年八月十七日起至│即附表一編號│
│    │                  │清償日止，按年息百分之五計算│號所示之侵占款│
│    │                  │之利息。                    │項。          │
├──┼─────────┼──────────────┼───────┤
│  │三百四十萬元      │自民國八十四年十二月二十二日│即附表一編號│
│    │                  │起至清償日止，按年息百分之五│號所示之侵占款│
│    │                  │計算之利息。                │項。          │
├──┴─────────┴──────────────┴───────┤
│共應連帶給付原告新台幣四千二百八十萬元及右列各筆所示利息。            │
│                                                                      │
└───────────────────────────────────┘


司法院資訊處製作；財團法人民間司法改革基金會備份。
